【裁判字號】    89,交上更(二),9
【裁判日期】    890616
【裁判案由】    過失致死
【裁判全文】
臺灣高等法院刑事判決                        八十九年度交上更（二）字第九號
    上訴人即
    自 訴 人  丙○○
    代 理 人  乙○○
    被    告  甲○○
    選    任
    辯 護 人  鄭淑屏
              宣玉華
右上訴人，因被告過失致人於死案件，不服台灣台北地方法院，八十四年度交自字第
二四號，中華民國八十五年三月十四日第一審判決提起上訴，經判決後，由最高法院
第二次發回更審，本院判決如左：
    主  文
上訴駁回。
    理  由
一、自訴意旨略以：被告甲○○於八十三年十二月廿五日九時四十分駕駛車號ＢＴ－
    五一七九號自小客車行經北宜路三段一九．五公里處台北往宜蘭方向，與迎面而
    來之被害人鄒璽智（即自訴人之子）駕駛之車號ＲＨＺ－七八六號五十西西輕機
    車相撞，致被害人胸挫傷內出血於送醫途中死亡，有醫院診斷書及法院（按應為
    台灣台北地方法院檢察署檢察官）相驗屍體證明書為憑，被告因未注意保持行車
    間距及未注意閃避前方來車，致與迎面而來之被害人鄒璽智所駕機車相撞，認被
    告犯有刑法第二百七十六條第一項之過失致人於死罪嫌。
二、訊據被告甲○○固供認駕駛自用小客車於右開時、地駛經該處，惟堅決否認有過
    失致人於死犯行，辯稱：機車駕駛人鄒璽智跌倒碰到伊駕駛之自用小客車，伊下
    車看到他躺在雙黃線上，伊趕緊將他送去醫院云云。
三、經查：
  (一)本件因現場未保留肇事車輛之位置，致無事故現場圖可資對照，依相驗卷內道路
    照片及道路交通事故調查報告表(一)交通設施欄車道劃分設施項所示（參相驗卷第
    十三頁、第十頁），顯示肇事路段為二線車道，且無劃分快車道。證人丁○○於
    檢察官相驗之日（八十三年十二月二十六日）證稱：「事故發生時，其在被告車
    後方，看到死者機車速度很快從中心線由對向翻滾過來，撞到被告車。」證人莊
    文忠同日證稱：「未看到死者機車摔倒情形但有聽到後面有聲音，轉過頭看時鄒
    璽智已躺在地上」另證人吳國瑞於警訊證稱：「我騎機車載莊文忠，鄒璽智騎一
    部最後面，至北宜路三段一九．五Ｋ處，莊文忠告訴我鄒璽智騎機車滑倒，我也
    聽到機車在地上磨而發出的聲音，所以就煞車往後看，發現鄒璽智躺在馬路中間
    ，而機車在鄒璽智前方大約三、四公尺（往台北方向）」「紅色小客車停在黃線
    右側（在他自己車道內），鄒璽智躺在路中央，頭在往台北方向，在往宜蘭方
    向斜躺，後我將（ＲＨＺ－七八六號）機車移到路邊」。由以上證人丁○○、
    莊文忠、吳國瑞之供述可知，本件車禍係鄒璽智之機車先摔倒再與自用小客車相
    撞。
  (二)偵查中自訴人曾提出莊文忠、魏嘉宏的書面一紙，內載：「我們同學三人聽到撞
    擊聲音，回頭一看，該轎車已逆方向車道，停在鄒璽智前方，鄒璽智此時倒在黃
    線上，約一分鐘內，該轎車前後方並無來車」。惟證人莊文忠在原審法院證稱：
    「我未看到鄒璽智機車是先跌倒或撞到車再跌倒，聽到碰的聲音（在）先，我記
    不清車停路中或路邊，被告車後無來車」（見原審八十四年十一月二日筆錄）與
    其應自訴人出具之書面所載已不一致。另證人魏嘉宏證稱：「我聽到〝碰〞一聲
    ，才轉頭看人已躺在地上，有看到丁○○在被告車後面一台車，他有下來幫忙」
    （見原審八十四年十一月十六日筆錄），則與前述自訴人提出之書面完全不同。
    自訴人因證人丁○○之證言，較不利於被害人，而指稱鄭某不在現場，惟證人魏
    嘉宏之證言，甚為明確，足見證人丁○○於本件肇事發生後在場幫忙救人，其目
    擊肇事之證言，即無不可採信之理由。
  (三)本件車禍發生後被告駕駛ＢＴ－五一七九號小客車祗有前保險桿左前角（車燈下
    方）及擋泥板有碰撞痕跡，而死者駕駛之ＲＨＺ－七八六號機車，前輪上方之塑
    膠防護前擋並未碰裂，機車左側中段座位下方踏塑膠片邊緣有明顯之磨擦痕及
    斷裂，機車後方（座位下面）斷裂，號牌連同後鐵架掉落，有相驗卷十三頁－十
    五頁照片可按。參以證人吳國瑞警訊之供述，本件肇事可認係因死者無駕駛執照
    ，天雨路滑，其駛之機車失控滑倒衝向被告駕駛之ＢＴ－五一七九號小客車左前
    角，被告在其車道內行駛，對機車之摔倒未予以原因力，復無從防範已傾倒而衝
    來之機車，難認有何過失。本件於檢察官偵查中曾囑託台灣省台北縣區車輛行車
    事故鑑定委員會鑑定，認死者無照駕車超車失控滑入對向車道為肇事因素，並認
    被告無肇事因素，有八十四年六月二十八日北鑑字第八四四一六號鑑定意見書可
    稽，原審法院審理中再囑託台灣車輛行車事故覆議鑑定委員會覆議，認(一)撞及地
    點不明(二)依卷附車損照片顯示機車係先倒地被撞(三)鄒璽智未達考照年齡駕駛應可
    確定，有10.4.交覆字第八四一四七六號函可按，均可資考證。
  (四)本件本院前審經傳訊相驗法醫劉樹人到庭結證稱：死者鄒璽智之胸部挫傷合併氣
    胸係遭重力撞擊所致，如撞及汽車方向盤、機車前方把手等等均有可能，如摔落
    地面或人體直接撞擊車禍不可能形成氣胸，因非目擊者無法確定死者鄒璽智撞擊
    何物（見本院八十五年度交上訴字第一三四號卷八十五年六月十九日筆錄）。依
    上開證詞，並無法證明被害人鄒璽智確係遭自用小客車撞擊形成氣胸而死亡。
  (五)本件車禍發生時，係雨天，有道路交通事故調查報告表(一)在卷可證，依前說明，
    本件車禍係被害人鄒璽智無照駕駛機車因天雨路滑，機車失控滑倒衝向被告所駕
    駛自用小客車左前角肇事，被告駕駛自用小客車在其車道內正常行駛而與失控滑
    倒衝來之機車相撞肇事，應無過失。被告所辯伊無過失之詞，堪以採信。
  (六)至證人丁○○及證人吳國瑞所繪製之相關位置圖不相符。查證人莊文忠、魏嘉宏
    、吳國瑞於八十三年十二月廿六日於耕莘醫院偵訊時（相驗卷宗）初供均證稱，
    沒有看到車禍發生情形，待聽到聲音轉回來後，被害人已躺在地上。而丁○○於
    八十四年十一月十六日於原審證稱被害人摩托車滑過來後，甲○○將車開至一邊
    ，由丁○○幫忙將被害人鄒璽智抬上甲○○之車上送醫急救。並說明伊所繪之圖
    是要下來停車救人時之相關位置。其在本院調查時亦證稱「我畫的圖，是我當時
    下來停車救人的位置，不是車禍發生的情形」（見本院卷第）足證證人丁○○
    所繪現場圖係事故發生後為救人將其車開到被告之汽車前被當甲○○之汽車亦經
    移動。而吳國瑞所繪現場圖亦係事故發生後為擴大空間方便抬人送急救及不阻礙
    交通，被告及丁○○將汽車開至前面，是故二現場圖皆非事故發生當下之情況。
    而丁○○、吳國瑞於車禍發生時，係在反向之不同車道，二人所繪之圖不完全相
    符，自屬常情，合先敘明。依丁○○所繪現場圖所示，被害人及其所騎機車，均
    在被告之自小客車前方，其中之空間，丁○○以虛線繪示其行進路線，尚足以容
    許丁○○之自小客車通過。然丁○○所繪現場圖，並非事故發生時之情況，被告
    汽車及丁○○汽車均已移動，已如前述，因此無法單憑現場圖，即認定被告汽車
    未與被害人機車相接觸或撞擊。併此敘明。
四、自訴代理人一再指稱：被害人於車禍後，經法醫相驗結果，係胸腔內出血（胸部
    挫傷合併氣胸）死亡，應為被告駕駛之自小客車所撞擊。惟本院經查：
  (一)本件車禍之發生係因鄒璽智無照駕駛輕機車於下坡車道超車再因下雨路滑，機車
    失控，人撞到機車把手摔倒於道路中心分割線，機車衝撞打滑，車尾撞擊被告車
    道之被告小客車左側保險桿下之板金破裂等情，為肇事原因，被告甲○○駕駛自
    小客車無任何肇事因素，此有台灣省台北縣區車輛行車事故鑑定委員會北鑑字第
    八四四一六號鑑定意見書之案情分析欄所載：「依應訊要點所稱及照片紅色ＢＴ
    ─五一七九自小客車與ＲＨＺ─七八六輕機車車損部位，認鄒璽智無照駕駛輕機
    車行至肇事地，因超車失控滑倒，輕機車打滑，車尾撞擊對向車道ＢＴ─五一七
    九自小客車左前側面保險桿。」及鑑定意見欄亦載：「一、鄒璽智照駕駛輕機車
    超車失控滑入對向車道為肇事原因。二、甲○○駕駛自小客車無肇事因素」，由
    此足證鄒璽智死亡原因係其騎機車超車失控滑倒撞擊機車把手所致者，被告並無
    任何過失之可言。
  (二)被害人鄒璽智因超車失控滑倒，已先跌倒馬路中心線上，僅其輕機車打滑，車尾
    撞擊被告自小客車左前側面保險桿，致其下板金破裂等情，被告之小客車並未與
    被害人鄒璽智相撞，此有證人丁○○、吳國瑞、楊麗芬於原審審理中證稱屬實，
    是故被告應無過失。
  (三)法醫劉樹人於本院前審審理中具結證實人體直接撞擊車輛不可能形成氣胸，本案
    氣胸之原因顯係撞擊機車前方把手，而與被告毫無關係，此有證人劉樹人於八十
    五年六月十九日於本院前審之訊問筆錄可證：
    問：「如人體直接撞擊車輛可否形成氣胸。」
    答：「應不可能，但補充說明的是本案如何撞擊，並非目擊者，無法舉證。」
    問：「本案氣胸形成可否說明係因撞擊何物形成。」
    答：「這我不能確定，如汽車方向盤、機車前方把手，均有可能。」
    是故本案被害人鄒璽智形成氣胸之原因為撞擊機車前方把手，而與被告應無關聯
    ，堪予認定。
  (四)按機器腳踏車行駛之車道，在未劃分快慢車道之道路，應靠右行駛，道路交通安
    全規則第九十九條第一項第一款定有明文。本件肇事地點之道路，依前揭照片及
    道路交通事故調查報告表(一)所示，並未劃分有快慢車道，而被害人係無照駕駛輕
    型機車，依上開條例第三條第六款之規定，屬機器腳踏車，在行經上開地段之道
    路應靠右行駛。而被告自始至終，既行駛於自己之車道內，而無任何違規情事，
    業經證人丁○○，證人吳國瑞結證在卷，據台灣省台北縣區車輛行車事故鑑定委
    員會認定被告無肇事因素在案，且被害人與被告並非同方向行車追撞，亦非會車
    （被害人依規定應靠右行駛，應無會車之問題），而係被害人自己在下坡道超車
    再加天雨路滑機車失控人撞到機車把手摔倒後，機車打滑，車尾撞擊被告自小客
    車左前側面保險桿下面板金破裂，被告並未違反上開條例第一百條第五款之規定
    ，此有證人丁○○、吳國瑞證言在卷可稽，且被告駕車於其車道行駛，突遭被害
    人之機車滑倒被撞及，猝不及防，亦無從閃避，被告自無過失。
  (五)本院前審，再次傳訊證人丁○○及吳國瑞到院作證，以確認被告甲○○有無撞到
    死者之過失情事，而證人丁○○於本院八十六年七月十五日所為之證言如下：
    問：「你認不認識死者及被告？」
    答：「不認識。」
    問：「肇事當時你車在被告之後？」
    答：「是的，我是第二部車。」
    問：「車禍狀況你是否有親眼目睹？」
    答：「當時坪林往台北之車輛很多，且被害人自己滑倒滑到被告車旁，被告並未
    撞到被害人，事故路段是直線，死者在我們對向車道看見我們車縮回去自己掉在
    被告車子左前方，被告並未撞到他，我當時有親眼看見情形。」
    問：「對原審你所製作現場圖第五十五頁？」（提示）
    答：「事實是這樣沒錯。」
    問：「對原審卷第三三頁照片有何意見？」（提示）
    答：「對的。」
    問：「你以前所言是否實在？」（提示）
    答：「實在的。」
    問：「被告車子你能確定是否有撞到死者？」
    答：「沒有，死者自己緊急煞車自己掉落中心線的，並非被告撞到的。」
    問：「對原審卷第五十五頁至五十七頁有何意見？」（提示）
    答：「這些圖是定點時畫的並非動態中，他們畫的不對。」
    問：「你所畫的圖虛線是何意？」（提示）
    答：「是我行駛路線滑到旁邊，去救人時。」
    由上開證人丁○○證詞確證死者係自行滑倒，被告並未撞到死者，是故被告並無
    任何過失致死之行為。
  (六)另查，證人吳國瑞於本院前審八十六年七月十五日自承本件車禍時，其騎最前面
    ，死者騎最後面，其未親眼目睹肇事經過，亦未看到被告撞到死者，足證其所繪
    現場圖係事後被告甲○○將車開至前面，以方便抬人送急救時之現場圖，此有本
    院前審八十六年七月十五日訊問筆錄在卷可稽：
    問：「你與死者何關係？」
    答：「同班同學。」
    問：「本件車禍你騎最前面？」
    答：「對的。」
    問：「死者騎最後面的？」
    答：「應該是的。」
    問：「對警訊所為之供述有何意見？」（提示並告以要旨）
    答：「對的。」
    問：「肇事之經過你是否有親眼目睹？」
    答：「沒有。」
    問：「肇事後你所知之情況？」
    答：「死者已躺在地上，死者在中間那邊，機車與躺的距離有一段距離，我們就
    趕緊請被告一起救人送醫，我並未看見被告撞到死者。」
  (七)證人丁○○確在車禍現場，在被告後面一台車並下車幫忙，業經死者之朋友魏嘉
    宏於原審具結證實如下：
    證人魏嘉宏於八十四年十一月十六日於原審審理時具結證稱其有在現場看到丁○
    ○，丁○○並有下車幫忙，此有上開訊問筆錄可稽（參原審卷第五十頁正面）：
    問：「有無看到丁○○？」
    答：「有的，他在甲○○車後面一台車，他有下來幫忙。」
  (八)證人魏喜宏、吳國瑞於原審證稱：「（請問證人當他們聽到聲音回頭他們車道有
    無車子過去？）沒有，我們摩托車停在路中而非停在路邊」（見原審卷第五十一
    頁面）。又證人原審證稱：「（你聽到碰的聲音在先或磨地聲在先？）碰的聲音
    在先，我是聽到碰的聲音」（見原審卷第二十七頁背面）。然證人吳國瑞於八十
    三年十二月廿五日於警訊中證稱：「我們是司學，於．．上午８時多從內
    湖出發欲到烏來去玩，結果走錯路，當我們到格頭所旁麵要回台北，行經新店市
    ○○路○段一九‧五Ｋ處，我自己騎一二五重機車後載莊文忠騎在最前面，魏嘉
    宏自己騎90CC機車，鄒璽智騎機車滑倒，我也有聽到機車在地上磨而發出的聲音
    ，所以就剎車往後看，才發現鄒璽智躺在馬路中間，而機車在鄒璽智的前方大約
    三、四公尺（往台北方向），於是我就停車跑過去幫紅色自小客司機，把人抬上
    車，莊文忠跟紅色車司機一同去醫院，我騎機車跟在後面，但跟不上，在新店找
    不著，就騎機車回家。」復於八十四年十一月十六日在原審證稱：「有聽到磨擦
    聲，未聽到撞擊聲，是塑膠磨地，當時我看機車整台在那並無分裂。」據此，丁
    ○○上述證言應可採信，而莊文忠於原審之前揭證言，顯與事實不符，允宜說明
    。
五、綜上所述，本件事故發生誠屬不幸，然肇事原因係因死者無照駕駛機車，超車加
    上天雨路滑失控撞到機車把手致人摔跌落道路中心分割線，人撞擊機車把手受傷
    致死，機車再往前滑倒撞及被告之自小客車，致汽車保險桿下方板金被擊破等情
    ，實際上，被告並無任何過失，堪予認定。此外，本院復查無其他任何確切或積
    極之證據，足以證明被告有自訴意旨所指訴之過失致死犯行，尚不能證明其犯罪
    ，原審法院因而以不能證明被告犯罪為由，依刑事訴訟法第三百四十三條、第三
    百零一條第一項規定為無罪之諭知，經核認事用法均無不合，上訴人即自訴人上
    訴意旨仍執陳詞指摘原判決不當，經查並無理由，應予駁回。
六、據上論斷，應依刑事訴訟法第三百六十八條，判決如主文。
中    華    民    國    八十九    年      六        月       十一       日
                          臺灣高等法院刑事第八庭
                              審判長法  官  蔡  秀  雄
                                    法  官  陳  炳  彰
                                    法  官  沈  宜  生
右正本證明與原本無異。
如不服本判決應於收受送達後十日內向本院提出上訴書狀，其未述上訴之理由者並
得於提起上訴後十日內向本院補提理由書（均須按他造當事人之人數附繕本）。
                                    書記官  明  祖  星
中    華    民    國    八十九    年     六         月       二十       日


司法院資訊處製作；財團法人民間司法改革基金會備份。
